ACORDAO-COMPLETO-2357865

ACÓRDÃO 13939/2019 ATA 42/2019 - PRIMEIRA CÂMARA

VISTOS, relatados e discutidos estes autos de tomada de contas especial instaurada pelo FNDE, em desfavor dos Srs. Raimundo Wanderlan Penalber Sampaio e José Thomé Filho, e corresponsabilidade do Sr. Andreson Adriano Oliveira Cavalcante, todos em face da omissão na prestação de contas quanto aos recursos repassados ao município de Autazes/AM em virtude do termo de compromisso 7484/2013- PAR-TD.
ACORDAM os ministros do Tribunal de Contas da União, reunidos em sessão da 1ª Câmara, ante as razões expostas pelo relator, em:
9.1. considerar revéis, para todos os efeitos, nos termos do art. 12, § 3º, da Lei 8.443/1992, os Srs. Raimundo Wanderlan Penalber Sampaio e Andreson Adriano Oliveira Cavalcante;
9.2. acatar as alegações de defesa de José Thomé Filho e excluí-lo da relação processual;
9.3. julgar irregulares, com fundamento nos arts. 1º, I, 16, III, "a" e "c", da Lei 8.443/1992 c/c os arts. 19 e 23, III, da mesma lei e com arts. 1º, I, e 209, I e III, 210 e 214, III, do RI/TCU, as contas do Sr. Raimundo Wanderlan Penalber Sampaio, e condená-lo ao pagamento das quantias a seguir especificadas, com a fixação do prazo de 15 (quinze) dias, a contar da notificação, para que comprove, perante este Tribunal (art. 214, III, "a", do RI/TCU) , o recolhimento da dívida aos cofres do Fundo Nacional de Saúde, atualizada monetariamente e acrescida dos juros de mora, calculados a partir das datas discriminadas até a data do recolhimento, na forma prevista na legislação em vigor: 
	Valor Original (R$) 
	Data da ocorrência

	77.913,73
	15/02/2013

	277.808,02
	03/09/2013

	33.846,89
	22/10/2013

	306.544,94
	22/02/2014

	281.000,42
	04/09/2014

9.4. aplicar ao Sr. Raimundo Wanderlan Penalber Sampaio a multa prevista no art. 57 da Lei 8.443/1992, no valor de R$ 140.000,00 (cento e quarenta mil reais) , fixando o prazo de 15 (quinze) dias, a contar da notificação, para que comprove, perante o Tribunal (art. 214, III, "a", do RI/TCU) , o recolhimento da dívida aos cofres do Tesouro Nacional, atualizada monetariamente desde a data do presente acórdão até a do efetivo recolhimento, se for paga após o vencimento, na forma da legislação em vigor;
9.5. aplicar ao Sr. Andreson Adriano Oliveira Cavalcante a multa prevista no art. 58, II, da Lei 8.443/1992, no valor de R$ 6.400,00 (seis mil e quatrocentos reais) , fixando o prazo de 15 (quinze) dias, a contar da notificação, para que comprove, perante o Tribunal (art. 214, III, "a", do RI/TCU) , o recolhimento da dívida aos cofres do Tesouro Nacional, atualizada monetariamente desde a data do presente acórdão até a do efetivo recolhimento, se for paga após o vencimento, na forma da legislação em vigor;
9.6. autorizar, desde logo, nos termos do art. 28, II, da Lei 8.443/1992, a cobrança judicial das dívidas, caso não atendidas as notificações;
9.7. com fundamento no § 3º do art. 16 da Lei 8.443/1992, encaminhar cópia da presente deliberação à Procuradoria da República no Estado do Amazonas.

Tomada de contas especial instaurada em face da omissão na prestação de contas quanto aos recursos repassados em virtude do termo de compromisso.

Primeira Câmara

Município de Autazes/AM.

3. Interessados/Responsáveis:
3.1. Interessado: Fundo Nacional de Desenvolvimento da Educação (00.378.257/0001-81).
3.2. Responsáveis: Andreson Adriano Oliveira Cavalcante (XXX.049.612-XX); José Thomé Filho (XXX.612.692-XX); Raimundo Wanderlan Penalber Sampaio (XXX.048.062-XX).

13.1. Ministros presentes: Benjamin Zymler (na Presidência) e Vital do Rêgo.
13.2. Ministros-Substitutos convocados: Augusto Sherman Cavalcanti e Marcos Bemquerer Costa.
13.3. Ministro-Substituto presente: Weder de Oliveira (Relator).

ACORDAO-COMPLETO-2398137

Acórdão de Relação 2322/2020 - Primeira Câmara

Acórdão de Relação

WEDER DE OLIVEIRA

Trata-se de tomada de contas especial instaurada pelo FNDE, em face da omissão na prestação de contas relativa aos recursos repassados ao Município de Autazes/AM, em virtude do Termo de Compromisso n° 7484/2012 - PAR - TD. 
Reproduzo, com os ajustes de forma pertinentes, a instrução da Secretaria de Controle Externo de Tomada de Contas Especial (peça 50) :
"INTRODUÇÃO
1.	Versam os autos acerca de tomada de contas especial instaurada pelo FNDE, em desfavor dos Sres. Raimundo Wanderlan Penalber Sampaio (CPF XXX.048.062-XX) , Prefeito Municipal na gestão 2009-2012 e de 01/01/2013 a outubro/2014, e José Thomé Filho (CPF 031.612.692.68) , Prefeito Municipal de 11/11/2014 a 31/12/2016, e corresponsabilidade do Senhor Andreson Adriano Oliveira Cavalcante (CPF XXX.049.612-XX) , Prefeito Municipal na gestão 2017 a 2020, em face da omissão na prestação de contas quanto aos recursos repassados ao Município de Autazes/AM em virtude do Termo de Compromisso n° 7484/2012 - PAR - TD (peça 4) .
2.	O Termo de Compromisso n° 7484/2012 - PAR - TD (peça 4) esteve vigente de 09/02/2013 a 29/02/2016, e cujo prazo final para a apresentação da prestação de contas expirou em 23/03/2017. Tal avença teve por objeto a construção da Escola Indígena Coronel Rondon (29638) e da Escola Indígena Dr. Jacobina (29639) , no âmbito do Plano de Ações Articuladas - PAR (peça 4, p. 1) .
HISTÓRICO 
3.	O presente processo foi objeto de instrução preliminar (peça 26) , a qual concluiu pela realização da citação solidária dos responsáveis Raimundo Wanderlan Penalber Sampaio e José Thomé Filho, para que apresentem alegações de defesa quanto à não comprovação da boa e regular aplicação dos recursos recebidos no âmbito do Termo de Compromisso n° 7484/2012 - PAR - TD, e também pela audiência do responsável Andreson Adriano Oliveira Cavalcante para que se manifeste quanto à omissão no dever de prestar contas destes recursos, nos termos da Súmula 230 do TCU. Tal proposta de encaminhamento contou com a anuência do Diretor e do Secretário da unidade (peças 27 e 28) .
4.	As citações e a audiência dos responsáveis foram autorizadas por delegação de competência do Relator deste feito, Ministro-Substituto Weder de Oliveira e foram levadas a cabo por meio dos ofícios mostrados na tabela a seguir:
	Responsável
	Ofício
	Localização
	AR

	José Thomé Filho
	Ofício 0856/2018
	Peça 29
	Devolvido ao remetente por 'ausente' (peças 34 e 37) .

	Raimundo Wanderlan Penalber Sampaio
	Ofício 0851/2018
	Peça 30
	Peça 31, recebido em 01/11/2018.

	Andreson Adriano Oliveira Cavalcante
	Ofício 1439/2018
	Peça 35
	Peça 36, recebido em 28/12/2018.

	José Thomé Filho
 (Reenvio do Ofício 0856/2018) 
	Ofício 0426/2019
	Peça 39
	Peça 45, recebido em 14/02/2019.

		Ofício 0427/2019
	Peça 40
	Devolvido ao remetente por 'número inexistente' (peça 46) .

		Ofício 0428/2019
	Peça 41
	Peça 44, recebido em 14/02/2019.

		Ofício 0429/2019
	Peça 42
	Peça 49, recebido em 13/02/2019.

5.	Por oportuno, quanto às citações e à audiência realizadas, cabe ressaltar o seguinte:
5.1.	Os responsáveis Raimundo Wanderlan Penalber Sampaio (CPF XXX.048.062-XX) , Prefeito Municipal na gestão 2009-2012 e de 01/01/2013 a outubro/2014, e José Thomé Filho (CPF 031.612.692.68) , Prefeito Municipal de 11/11/2014 a 31/12/2016, foram citados solidariamente em função da não comprovação da boa e regular aplicação dos recursos recebidos no âmbito do Termo de Compromisso n° 7484/2012 - PAR - TD, em razão das irregularidades e das condutas omissivas especificadas a seguir:
5.1.1. Irregularidade: Não comprovação da boa e regular aplicação dos recursos federais repassados ao município de Autazes/AM, em face da omissão no dever de prestar contas dos valores transferidos, no âmbito do Termo de Compromisso n° 7484/2012 - PAR - TD;
5.1.2. Conduta: Em face da omissão na prestação de contas, cujo prazo encerrou-se em 23/03/2017, os mesmos não lograram demonstrar a boa e regular aplicação dos recursos federais recebidos à conta do Termo de Compromisso n° 7484/2012 - PAR - TD;
5.1.3. Evidências: Informação nº 2006/2017-SEAPC/COAPC/CGCAP/DIFIN/FNDE (peça 12) e Relatório de TCE 396/2017 - DIREC/COTCE/CGCAP/DIFIN-FNDE/MEC (peça 16) ;
5.1.4. Dispositivos violados: art. 37, caput, c/c o art. 70, parágrafo único, da Constituição da República Federativa do Brasil, art. 93, do Decreto-lei 200/1967, art. 66, do Decreto 93.872/1986, art. 7°, inciso III, alínea 'j' da Resolução CD/FNDE nº 14/2012 (peça 3; p. 6) e cláusula XXI do Termo de Compromisso n° 7484/2012 - PAR - TD (peça 4; p. 3) ;
5.1.5. Valores históricos dos débitos e respectivas datas de ocorrência:
	Valor Original (R$) 
	Data do crédito na conta específica

	77.913,73
	15/02/2013

	277.808,02
	03/09/2013

	33.846,89
	22/10/2013

	306.544,94
	22/02/2014

	281.000,42
	04/09/2014

5.2.	O responsável Andreson Adriano Oliveira Cavalcante (CPF XXX.049.612-XX) , Prefeito Municipal na gestão 2017 a 2020, foi ouvido em audiência quanto à omissão no dever de prestar contas dos recursos recebidos à conta do Termo de Compromisso n° 7484/2012 - PAR - TD, cujo prazo encerrou-se em 23/03/2017, em razão das irregularidades e das condutas omissivas especificadas a seguir:
5.2.1. Irregularidade: Omissão na prestação de contas dos recursos federais recebidos à conta do Termo de Compromisso n° 7484/2012 - PAR - TD, cujo prazo encerrou-se em 23/03/2017;
5.2.2. Conduta: Não apresentar a prestação de contas dos valores recebidos no âmbito do Termo de Compromisso n° 7484/2012 - PAR - TD, cujo prazo encerrou-se em 23/03/2017;
5.2.3. Evidências: Informação nº 2006/2017-SEAPC/COAPC/CGCAP/DIFIN/FNDE (peça 12) e Relatório de TCE 396/2017 - DIREC/COTCE/CGCAP/DIFIN-FNDE/MEC (peça 16) ;
5.2.4. Dispositivos violados: art. 37, caput, c/c o art. 70, parágrafo único, da Constituição da República Federativa do Brasil, art. 93, do Decreto-lei 200/1967, art. 66, do Decreto 93.872/1986, art. 7°, inciso III, alínea 'j' da Resolução CD/FNDE nº 14/2012 (peça 3; p. 6) e cláusula XXI do Termo de Compromisso n° 7484/2012 - PAR - TD (peça 4; p. 3) .
6.	Em face das citações e da audiência que foram levadas a cabo, conforme especificado no item 4 desta instrução, deve-se registrar o seguinte:
6.1.	O responsável Raimundo Wanderlan Penalber Sampaio (CPF XXX.048.062-XX) , Prefeito Municipal na gestão 2009-2012 e de 01/01/2013 a outubro/2014, solicitou prorrogação de prazo em 14/11/2018 (peça 32) , tendo sido tal pleito deferido por delegação de competência em 22/11/2018 (peça 32) , tendo o responsável permanecido silente desde então. Portanto, esgotou-se o prazo concedido ao mencionado responsável sem que o mesmo apresentasse as suas alegações de defesa, nem tampouco recolhesse o débito que lhe foi imputado. Por esse motivo, restou caracterizada a sua revelia, para todos os efeitos, dando-se prosseguimento ao presente processo, nos termos dispostos no art. 12, § 3º, da Lei 8.443/19921992 c/c o art. 202, § 8º, do RI/TCU;
6.3.	Esgotou-se o prazo concedido ao responsável Andreson Adriano Oliveira Cavalcante (CPF XXX.049.612-XX) , Prefeito Municipal na gestão 2017 a 2020, sem que o mesmo apresentasse as suas razões de justificativa. Por isso, restou caracterizada a sua revelia, para todos os efeitos, dando-se prosseguimento ao presente processo, nos termos dispostos no art. 12, § 3º, da Lei 8.443/19921992 c/c o art. 202, § 8º, do RI/TCU.
6.3.	O responsável José Thomé Filho (CPF 031.612.692.68) , Prefeito Municipal de 11/11/2014 a 31/12/2016, apresentou as suas alegações de defesa por meio da peça 47, as quais serão objeto de análise na seção posterior.
EXAME TÉCNICO
7.	De início, salienta-se que está clara a competência deste Tribunal para julgar este processo, pois se trata de recursos federais repassados pelo FNDE ao Município de Autazes/AM. Outrossim, não restou caracterizada nenhuma nulidade processual oriunda da inobservância de formalidades que acarretassem prejuízo processual aos responsáveis ou ao interesse público (art. 171 do RI/TCU) . Também foram atendidos os pressupostos de constituição e desenvolvimento válido e regular desta tomada de contas especial (art. 71, inciso II, da Constituição Federal, art. 8°, caput, da Lei 8.443/1992, art. 84 do Decreto-Lei 200/1967 e art. 5°, caput, parágrafo único e incisos I a IV, da IN/TCU 71/2012, modificada pela IN/TCU 76/2016) .
8.	Ademais, verifica-se que não houve o transcurso de mais de dez anos desde os fatos geradores da dívida sem que tenha havido a notificação dos responsáveis pela autoridade administrativa federal competente (art. 6º, inciso II, c/c art. 19, da IN/TCU 71/2012, modificada pela IN/TCU 76/2016) , uma vez que os recursos foram transferidos entre 2013 e 2014 (peça 5) , a omissão na prestação de contas se concretizou em 23/03/2017 (peça 16) , e os responsáveis foram notificados sobre as irregularidades pela autoridade administrativa competente em 2017, por meio dos ofícios constantes da peça 10, recebidos conforme atestam os AR's constantes da peça 11.
9.	Também se verifica que o valor original do débito é igual a R$ 977.114,00 (peça 5) , portanto, superior a R$ 100.000,00, na forma estabelecida conforme os artigos 6º, inciso I, e 19, da IN/TCU 71/2012, modificada pela IN/TCU 76/2016	.
10.	A propósito, registra-se que, em atendimento ao item 9.4, do Acórdão 1772/2017-TCU-Plenário (Relator Ministro-Substituto Augusto Sherman Cavalcanti) , foi efetuada pesquisa no sistema processual do TCU, e não foram encontradas tomadas de contas especiais em tramitação com débitos imputáveis aos responsáveis com valores inferiores ao fixado no art. 6º, inciso I, da Instrução Normativa TCU 71/2012, a fim de que seja observado o disposto no art. 6º, § 1º, da mesma norma.
11.	Por oportuno, cabe ressaltar que houve a devida formulação da imputação das irregularidades aos responsáveis, como também a descrição das mesmas nos expedientes de citação e de audiência, com base na individualização das suas condutas omissivas, como já foi detalhado no item 5, e seus respectivos subitens, desta instrução.
12.	Ressalta-se que foi viabilizado o exercício do contraditório em sua dimensão substancial, pois os responsáveis Raimundo Wanderlan Penalber Sampaio (CPF XXX.048.062-XX) , Prefeito Municipal na gestão 2009-2012 e de 01/01/2013 a outubro/2014, e José Thomé Filho (CPF 031.612.692.68) , Prefeito Municipal de 11/11/2014 a 31/12/2016, foram citados solidariamente em função da não comprovação da boa e regular aplicação dos recursos recebidos no âmbito do Termo de Compromisso n° 7484/2012 - PAR - TD, e o responsável Andreson Adriano Oliveira Cavalcante (CPF XXX.049.612-XX) , Prefeito Municipal na gestão 2017 a 2020, foi ouvido em audiência quanto à omissão no dever de prestar contas dos recursos recebidos à conta do Termo de Compromisso n° 7484/2012 - PAR - TD, cujo prazo encerrou-se em 23/03/2017, conforme especificado no item 4 desta instrução, atendendo ao art. 5º, inciso LV, da Constituição Federal c/c o art. 12, incisos I e II da Lei 8.443/1992.
13.	Por sua vez, os responsáveis Raimundo Wanderlan Penalber Sampaio e Andreson Adriano Oliveira Cavalcante, apesar de terem recebido os expedientes de citação e audiência, conforme especificado no item 4 desta instrução, permaneceram silentes, restando efetivamente configurada as suas revelias, para todos os efeitos, dando-se prosseguimento ao processo, nos termos dispostos no art. 12, § 3º, da Lei 8.443/19921992 c/c o art. 202, § 8º, do RI/TCU.
14.	Outrossim, à luz do parâmetro delineado pelo Acórdão 1441/2016-TCU-Plenário, Redator Ministro Walton Alencar Rodrigues, eventual sanção administrativa a ser aplicada aos responsáveis pelo Tribunal não estaria prejudicada pelo manto prescricional, uma vez que os exercícios abrangidos foram os de 2013 e 2014 (quando os recursos federais foram efetivamente transferidos, conforme peça 5) , e o ato que ordenou as citações e a audiência se deu em 25/05/2018 (peça 18) . Portanto, o lapso de tempo entre as ocorrências irregulares e o ato que interrompeu o prazo prescricional é inferior ao decênio considerado no referido decisum.
15.	Por seu turno, o responsável José Thomé Filho (CPF 031.612.692.68) , Prefeito Municipal de 11/11/2014 a 31/12/2016, apresentou as suas alegações de defesa por meio da peça 47, as quais serão analisadas a seguir.
Argumentos
15.1. O responsável alega, em síntese, o seguinte (peça 47) :
	a) Aduz que foi Prefeito Municipal de 11/11/2014 a 31/12/2016 e, quando tomou conhecimento da situação dos convênios e termos de compromisso firmados pela gestão anterior, procedeu com uma Representação junto ao Ministério Público Federal com denúncia por possíveis irregularidades na aplicação de recursos de vários instrumentos de repasses, incluindo o que travava do Termo de Compromisso n° 7484/2012 - PAR - TD, conforme demonstrado à peça 47, p. 15;
	b) Informa que não recebeu recursos do Termo de Compromisso n° 7484/2012 - PAR - TD em sua gestão, nem tampouco realizou qualquer tipo de movimentação bancária nesse período, alegando acreditar que houve um equívoco na citação que lhe foi enviada, por meio da qual se lhe responsabiliza por uma retirada na conta específica no dia 30/09/2014, data na qual não era gestor do município;
	c) Quanto à omissão na prestação de contas dos recursos recebidos, informa que, até o último dia de sua gestão, não estava disponível, no SiGPC, a opção de inclusão de informações ou documentos relativos ao termo de compromisso em questão, e isso o impossibilitou de realizar essa ação, tendo a mesma ficado sob a responsabilidade do atual gestor (Andreson Adriano Oliveira Cavalcante (CPF XXX.049.612-XX) , Prefeito Municipal na gestão 2017 a 2020) ,
	d) Ante o exposto, alega que ficou demonstrado que ele não causou prejuízo ao erário e tampouco foi omisso no dever de prestar contas.
Análise
15.2. Preliminarmente, deve-se registrar que, compulsando os extratos bancários da conta específica do Termo de Compromisso n° 7484/2012 - PAR - TD (peça 13, p. 3) , verifica-se que efetivamente a última retirada efetuada na conta específica foi feita em 30/09/2014, sendo razoável concluir que, como o responsável José Thomé Filho (CPF 031.612.692.68) foi Prefeito Municipal de 11/11/2014 a 31/12/2016, tal despesa não foi executada sob a sua gestão/responsabilidade. Portanto, o argumento do responsável deve ser acolhido, e a sua responsabilidade na presente tomada de contas especial deve ser excluída.
CONCLUSÃO
16.	Como se verificou na seção 'EXAME TÉCNICO' anterior, restou evidenciada a competência do TCU para julgar o presente processo, pois se trata de recursos federais que foram repassados pelo FNDE ao Município de Autazes/AM. Também foi caracterizada adequadamente a responsabilidade dos Sres. Raimundo Wanderlan Penalber Sampaio e Andreson Adriano Oliveira Cavalcante, conforme detalhado no item 5, e seus respectivos subitens, desta instrução. Também restou evidenciada a necessidade de se proceder à exclusão da responsabilidade do Sr. José Thomé Filho na presente tomada de contas especial, conforme analisado no item 15, e seus respectivos subitens, desta instrução.
17.	Além disso, restaram demonstrados: (i) a viabilidade do exercício do contraditório em sua dimensão substancial e a regularidade na abertura do contraditório e o exercício da ampla defesa (art. 5º, inciso LV, da Constituição Federal c/c o art. 12, incisos I e II da Lei 8.443/1992) ; (ii) a suficiência dos elementos probatórios indispensáveis à formação do juízo quanto à ocorrência do dano ao erário ocasionado por atos ilícitos e a vinculação destes com as condutas dos responsáveis arrolados no polo passivo deste processo (art. 5º, caput, parágrafo único e incisos I, II e IV, da IN TCU 71/2012) ; e (iii) a ausência de nulidades processuais oriundas da inobservância de formalidades que acarretem prejuízo processual aos responsáveis ou ao interesse público (art. 171 do RI/TCU) . Portanto, estão presentes todos os pressupostos necessários para a formação do juízo de mérito das presentes contas.
18.	Por sua vez, restou claramente comprovado o dano ao erário ocasionado em virtude das irregularidades enumeradas no item 5, e seus respectivos subitens, desta instrução, em relação ao Termo de Compromisso n° 7484/2012 - PAR - TD.
19.	Por oportuno, deve-se mencionar que, como restou efetivamente configurada a revelia dos responsáveis Raimundo Wanderlan Penalber Sampaio e Andreson Adriano Oliveira Cavalcante, para todos os efeitos, será dado prosseguimento a este processo, nos termos dispostos no art. 12, § 3º, da Lei 8.443/1992 c/c o art. 202, § 8º, do RI/TCU. Nesse sentido, como constam dos autos elementos probatórios que caracterizam a responsabilidade dos Sres. Raimundo Wanderlan Penalber Sampaio e Andreson Adriano Oliveira Cavalcante, em função dos atos irregulares descritos no item 5, e seus respectivos subitens, desta instrução, não há como afastar as irregularidades que foram atribuídas a ambos, nem os débitos que foram imputados ao primeiro, mantendo-se as suas responsabilidades neste processo.
20.	Por outro lado, no que tange ao exame da boa-fé dos responsáveis Raimundo Wanderlan Penalber Sampaio e Andreson Adriano Oliveira Cavalcante, será adotado aqui o sentido objetivo da cláusula de boa-fé, isto é, examinando, 'diante de um caso concreto e nas condições em que o agente atuou, qual o cuidado exigível de uma pessoa prudente e de discernimento. Assim o fazendo, encontraremos o cuidado objetivo necessário, fundado na previsibilidade objetiva. Devemos, a seguir, comparar esse cuidado genérico com a conduta do agente, intentando saber se a conduta imposta pelo dever genérico de cuidado harmoniza-se com o comportamento desse agente. A resposta negativa leva à reprovabilidade da sua conduta, à culpa e, enfim, à não caracterização da boa-fé objetiva' (conforme entendimento plasmado no Acórdão 2436/2016-TCU-Plenário; Relator: Ministro Augusto Nardes) .
21.	No presente caso concreto, à vista dos elementos constantes dos autos, percebe-se que os atos praticados pelos responsáveis não se ajustam ao mencionado modelo objetivo de conduta, pois as suas condutas omissivas foram, no mínimo, culposas (por negligência e imprudência) , tendo restado comprovado que o dano ao erário resultou diretamente daquelas condutas.
22.	Nesse diapasão, não é possível afirmar que houve boa-fé por parte dos responsáveis Raimundo Wanderlan Penalber Sampaio e Andreson Adriano Oliveira Cavalcante, pois é razoável concluir que lhes era possível ter consciência das ilicitudes de suas condutas omissivas e que eram exigíveis condutas diversas daquelas que adotou, consideradas as circunstâncias que os cercavam. Portanto, tampouco foram identificados excludentes de culpabilidade.
23.	Então, tendo em vista as irregularidades comprovadas nos autos, e como não foi possível reconhecer a boa-fé dos responsáveis, este Tribunal pode proferir, desde logo, o julgamento definitivo de mérito pela irregularidade das presentes contas, com fundamento no art. 202, § 6º, do RI/TCU.
24.	Nesse diapasão, como restou caracterizada a omissão na prestação de contas dos recursos do Termo de Compromisso n° 7484/2012 - PAR - TD, também se verificou a não comprovação da boa e regular aplicação dos recursos objeto deste processo, sendo pacífica a jurisprudência deste Tribunal no sentido de que compete ao gestor o ônus de provar a aplicação regular dos recursos que lhe foram confiados, conforme Acórdão 974/2018-TCU-Plenário (Relator Bruno Dantas) , 511/2018-Plenário (Relator Aroldo Cedraz) , 3875/2018-Primeira Câmara (Relator Vital Do Rêgo) , 1983/2018-Primeira Câmara (Relator Bruno Dantas) , 1294/2018-Primeira Câmara (Relator Bruno Dantas) , 3200/2018-Segunda Câmara (Relator Aroldo Cedraz) , 2512/2018-Segunda Câmara (Relator Aroldo Cedraz) , 2384/2018-Segunda Câmara (Relator José Múcio Monteiro) , 2014/2018-Segunda Câmara (Relator Aroldo Cedraz) , 901/2018-Segunda Câmara (Relator José Múcio Monteiro) , entre outros.
25.	Como já analisado, não restou caracterizada a ocorrência da prescrição da pretensão punitiva desta Corte, especificamente no que tange à aplicação de sanção na forma de multa, uma vez que os fatos geradores dos débitos aconteceram entre 2013 e 2014 (peça 5) , e a omissão na prestação de contas se concretizou em 23/03/2017 (peça 16) , menos de dez anos antes do ato que ordenou a citação da responsável (peça 18) , que ocorreu em 25/05/2018.
26.	Destarte, ante todo o exposto, entende-se que esta Corte deve:
	a) Acolher as alegações de defesa do Sr. José Thomé Filho e excluí-lo da relação processual desta tomada de contas especial;
	b) Declarar a revelia dos responsáveis Raimundo Wanderlan Penalber Sampaio e Andreson Adriano Oliveira Cavalcante, para todos os efeitos, dando-se prosseguimento a este processo, nos termos dispostos no art. 12, § 3º, da Lei 8.443/1992 c/c o art. 202, § 8º, do RI/TCU;
	c) Em face da impossibilidade de reconhecer a boa-fé dos responsáveis Raimundo Wanderlan Penalber Sampaio e Andreson Adriano Oliveira Cavalcante (com espeque art. 202, § 6º, do RI/TCU) , julgar irregulares, desde logo, as contas:
	c.1) do Sr. Raimundo Wanderlan Penalber Sampaio, com fulcro nos arts. 1º, inciso I, 16, inciso III, alíneas 'b' e 'c', 19, caput, e 23, inciso III, da Lei 8.443/1992 c/c com os arts. 1º, inciso I, 209, incisos II e III, 210 e 214, inciso III, do RI/TCU;
	c.2) do Sr. Andreson Adriano Oliveira Cavalcante, com fulcro nos arts. 1º, inciso I, 16, inciso III, alíneas 'a' e 'b', 19, caput, e 23, inciso III, da Lei 8.443/1992 c/c com os arts. 1º, inciso I, 209, incisos I e II, 210 e 214, inciso III, do RI/TCU;
	d) Condenar o responsável Raimundo Wanderlan Penalber Sampaio a ressarcir os débitos especificados no subitem 5.1.5 desta instrução aos cofres do FNDE;
	e) Aplicar as seguintes multas:
	e.1) ao responsável Raimundo Wanderlan Penalber Sampaio a multa prevista no artigo 57 da Lei 8.443/1992, na dosimetria a ser definida pelo Exmo. Relator deste feito;
	e.2) ao responsável Andreson Adriano Oliveira Cavalcante a multa prevista no artigo 58, inciso II, da Lei 8.443/1992, na dosimetria a ser definida pelo Exmo. Relator deste feito;
	f) Autorizar, desde logo, a cobrança judicial das dívidas, com fundamento no art. 28, inciso II, da Lei 8.443/1992, caso não atendida a notificação;
	g) Autorizar, antecipadamente, caso requerido pelos responsáveis, o pagamento da dívida decorrente em até 36 (trinta e seis) parcelas mensais e consecutivas, nos termos do art. 26 da Lei 8.443/1992, c/c o art. 217 do Regimento Interno do TCU, fixando-se o vencimento da primeira parcela em 15 (quinze) dias, a contar do recebimento da notificação, e o das demais a cada 30 (trinta) dias, devendo incidir sobre cada uma os encargos devidos, na forma prevista na legislação em vigor, alertando os responsáveis que a falta de comprovação do recolhimento de qualquer parcela importará o vencimento antecipado do saldo devedor, nos termos do art. 217, § 2º, do Regimento Interno do TCU (providência que tem sido adotada seguidamente pela Corte, em homenagem à racionalidade processual, conforme se observa, a título de exemplo, nos Acórdãos 2.266/2018, 600/2017, 2.059/2016 e 1.000/2015 do Plenário) ;
	h) Dar ciência do acórdão que vier a ser proferido: responsáveis Raimundo Wanderlan Penalber Sampaio e Andreson Adriano Oliveira Cavalcante; ao FNDE; ao Procurador-Chefe da Procuradoria da República no Amazonas, nos termos do § 3º do art. 16 da Lei 8.443/1992 c/c o § 7º do art. 209 do Regimento Interno do TCU, para adoção das medidas cabíveis; e ao Assessor Especial do Controle Interno do FNDE, nos termos do Memorando-Circular 58/2018-Segecex, de 12/11/2018.
PROPOSTA DE ENCAMINHAMENTO
27.	Em face de todo o exposto, submetem-se os autos à consideração superior, propondo:
	a) Acolher as alegações de defesa do Sr. José Thomé Filho e excluí-lo da relação processual desta tomada de contas especial;
	b) Considerar revéis os responsáveis Raimundo Wanderlan Penalber Sampaio (CPF XXX.048.062-XX) e Andreson Adriano Oliveira Cavalcante (CPF XXX.049.612-XX) , para todos os efeitos, dando-se prosseguimento a este processo relativo aos recursos do Termo de Compromisso n° 7484/2012 - PAR - TD, nos termos dispostos no art. 12, § 3º, da Lei 8.443/1992 c/c o art. 202, § 8º, do RI/TCU;
	c) Em face da impossibilidade de reconhecer a boa-fé objetiva dos responsáveis Raimundo Wanderlan Penalber Sampaio e Andreson Adriano Oliveira Cavalcante, com espeque art. 202, § 6º, do RI/TCU, julgar irregulares, desde logo, as suas contas, na forma especificada a seguir:
	c.1) Do Sr. Raimundo Wanderlan Penalber Sampaio, com fulcro nos arts. 1º, inciso I, 16, inciso III, alíneas 'b' e 'c', 19, caput, e 23, inciso III, da Lei 8.443/1992 c/c com os arts. 1º, inciso I, 209, incisos II e III, 210 e 214, inciso III, do RI/TCU;
	c.1.1) Irregularidade: Não comprovação da boa e regular aplicação dos recursos federais repassados ao município de Autazes/AM, em face da omissão no dever de prestar contas dos valores transferidos, no âmbito do Termo de Compromisso n° 7484/2012 - PAR - TD;
	c.1.2 Conduta: Em face da omissão na prestação de contas, cujo prazo encerrou-se em 23/03/2017, o mesmo não logrou demonstrar a boa e regular aplicação dos recursos federais recebidos à conta do Termo de Compromisso n° 7484/2012 - PAR - TD;
	c.1.3) Evidências: Informação nº 2006/2017-SEAPC/COAPC/CGCAP/DIFIN/FNDE (peça 12) e Relatório de TCE 396/2017 - DIREC/COTCE/CGCAP/DIFIN-FNDE/MEC (peça 16) ;
	c.1.4) Dispositivos violados: art. 37, caput, c/c o art. 70, parágrafo único, da Constituição da República Federativa do Brasil, art. 93, do Decreto-lei 200/1967, art. 66, do Decreto 93.872/1986, art. 7°, inciso III, alínea 'j' da Resolução CD/FNDE nº 14/2012 (peça 3; p. 6) e cláusula XXI do Termo de Compromisso n° 7484/2012 - PAR - TD (peça 4; p. 3) ;
	c.2) Do Sr. Andreson Adriano Oliveira Cavalcante, com fulcro nos arts. 1º, inciso I, 16, inciso III, alíneas 'a' e 'b', 19, caput, e 23, inciso III, da Lei 8.443/1992 c/c com os arts. 1º, inciso I, 209, incisos I e II, 210 e 214, inciso III, do RI/TCU;
	c.2.1) Irregularidade: Omissão na prestação de contas dos recursos federais recebidos à conta do Termo de Compromisso n° 7484/2012 - PAR - TD, cujo prazo encerrou-se em 23/03/2017;
	c.2.2) 	Conduta: Não apresentar a prestação de contas dos valores recebidos no âmbito do Termo de Compromisso n° 7484/2012 - PAR - TD, cujo prazo encerrou-se em 23/03/2017;
	c.2.3) Evidências: Informação nº 2006/2017-SEAPC/COAPC/CGCAP/DIFIN/FNDE (peça 12) e Relatório de TCE 396/2017 - DIREC/COTCE/CGCAP/DIFIN-FNDE/MEC (peça 16) ;
	c.2.4) Dispositivos violados: art. 37, caput, c/c o art. 70, parágrafo único, da Constituição da República Federativa do Brasil, art. 93, do Decreto-lei 200/1967, art. 66, do Decreto 93.872/1986, art. 7°, inciso III, alínea 'j' da Resolução CD/FNDE nº 14/2012 (peça 3; p. 6) e cláusula XXI do Termo de Compromisso n° 7484/2012 - PAR - TD (peça 4; p. 3) .
	d) Condenar o responsável Raimundo Wanderlan Penalber Sampaio ao pagamento das quantias a seguir especificadas, com a fixação do prazo de quinze dias, a contar do recebimento da notificação, para comprovar, perante o Tribunal (art. 214, inciso III, alínea 'a', do Regimento Interno) , o recolhimento das dívidas aos cofres do FNDE, atualizadas monetariamente e acrescidas dos juros de mora, calculados a partir das datas indicadas, até a data do efetivo recolhimento, na forma prevista na legislação em vigor:
	Valor Original (R$) 
	Data do crédito na conta específica

	77.913,73
	15/02/2013

	277.808,02
	03/09/2013

	33.846,89
	22/10/2013

	306.544,94
	22/02/2014

	281.000,42
	04/09/2014

	e) Aplicar as seguintes multas aos responsáveis, fixando-lhes o prazo de 15 (quinze) dias, a contar da notificação, para que comprovem, perante o Tribunal (artigo 214, inciso III, alínea 'a', do Regimento Interno) , o recolhimento das dívidas ao Tesouro Nacional, atualizadas monetariamente desde a data em que for proferido o Acórdão condenatório até a do efetivo recolhimento, se forem pagas após o vencimento, na forma da legislação em vigor:
	e.1) ao responsável Raimundo Wanderlan Penalber Sampaio a multa prevista no artigo 57 da Lei 8.443/1992, na dosimetria a ser definida pelo Exmo. Relator deste feito;
	e.2) ao responsável Andreson Adriano Oliveira Cavalcante a multa prevista no artigo 58, inciso II, da Lei 8.443/1992, na dosimetria a ser definida pelo Exmo. Relator deste feito;
	f) Autorizar, desde logo, a cobrança judicial das dívidas, com fundamento no art. 28, inciso II, da Lei 8.443/1992, caso não atendida a notificação;
	g) Autorizar, antecipadamente, caso requerido pelos responsáveis, o pagamento da dívida decorrente em até 36 (trinta e seis) parcelas mensais e consecutivas, nos termos do art. 26 da Lei 8.443/1992, c/c o art. 217 do Regimento Interno do TCU, fixando-se o vencimento da primeira parcela em 15 (quinze) dias, a contar do recebimento da notificação, e o das demais a cada 30 (trinta) dias, devendo incidir sobre cada uma os encargos devidos, na forma prevista na legislação em vigor, alertando os responsáveis que a falta de comprovação do recolhimento de qualquer parcela importará o vencimento antecipado do saldo devedor, nos termos do art. 217, § 2º, do Regimento Interno do TCU;
	h) Encaminhar cópia do Acordão que vier a ser prolatado por este Tribunal, acompanhado do Relatório e do Voto que o fundamentarem:
	h.1) Aos Sres. Raimundo Wanderlan Penalber Sampaio e Andreson Adriano Oliveira Cavalcante;
	h.2) Ao FNDE;
	h.3) Ao Procurador-Chefe da Procuradoria da República no Amazonas, nos termos do § 3º do art. 16 da Lei 8.443/1992 c/c o § 7º do art. 209 do Regimento Interno do TCU, para adoção das medidas cabíveis, informando que a presente deliberação, acompanhada do Relatório e do Voto que a fundamenta, está disponível para a consulta no endereço www.tcu.gov.br/acordaos, além de esclarecer que, caso requerido, o TCU poderá fornecer sem custos as correspondentes cópias, de forma impressa; e
	h.4) Ao Assessor Especial do Controle Interno do FNDE, nos termos do Memorando-Circular 58/2018-Segecex, de 12/11/2018."
O representante do MP/TCU (peça 53) , subprocurador-geral Lucas Rocha Furtado, manifestou-se de acordo com a proposta da unidade instrutiva, exceto em relação à fundamentação legal indicada no item c.2, conforme consideração a seguir: 
" (...) A aplicação de multa, em decorrência de julgamento pela irregularidade das contas do Sr. Andreson Adriano Oliveira Cavalcante, sem condenação em débito, deve se dar com arrimo no artigo 19, parágrafo único, da Lei 8.443/1992, e não no 'caput' do referido artigo. Da mesma forma, o dispositivo regimental que sustenta a condenação proposta é o § 2º do artigo 210, e não simplesmente o 'art. 210'."
	É o relatório.

não há.

Subprocurador-Geral Lucas Rocha Furtado.

TOMADA DE CONTAS ESPECIAL. FNDE. TERMO DE COMPROMISSO FIRMADO COM O MUNICÍPIO DE AUTAZES/AM. OMISSÃO NO DEVER DE PRESTAR CONTAS. CITAÇÃO DE DOIS EX-PREFEITOS. AUDIÊNCIA DO PREFEITO SUCESSOR. REVELIA DE DOIS RESPONSÁVEIS. ACOLHIMENTO DAS ALEGAÇÕES DE DEFESA DE UM DOS RESPONSÁVEIS COM EXCLUSÃO DA RELAÇÃO PROCESSUAL. DÉBITO. MULTAS. COMUNICAÇÕES.

TOMADA DE CONTAS ESPECIAL (TCE)

Secretaria de Controle Externo de Tomada de Contas Especial (Secex-TCE).

Examina-se tomada de contas especial instaurada pelo FNDE em desfavor dos Srs. Raimundo Wanderlan Penalber Sampaio, prefeito na gestão 2009-2012 e de 1º/1/2013 a outubro/2014, e José Thomé Filho, prefeito na gestão de 11/11/2014 a 31/12/2016, e corresponsabilidade do Sr. Andreson Adriano Oliveira Cavalcante, prefeito na gestão 2017 a 2020, todos em face da omissão na prestação de contas quanto aos recursos repassados ao município de Autazes/AM em virtude do termo de compromisso 7484/2013- PAR-TD.
O ajuste teve como objeto a construção das escolas indígenas Coronel Rondon (29638) e Dr. Jacobina (29639) , para o qual foram repassados R$ 977.114,00, entre 13/2/2013 e 2/9/2014. A vigência do termo de compromisso foi de 9/2/2013 a 29/2/2016 e o prazo final para a apresentação da prestação de contas expirou em 23/3/2017. 
Nesta Corte, foram citados Raimundo Wanderlan Penalber Sampaio e José Thomé Filho, ante a não comprovação da boa e regular aplicação dos recursos recebidos no âmbito do referido termo de compromisso, e promovida a audiência de Andreson Adriano Oliveira Cavalcante para que se manifestasse quanto à omissão no dever de prestar contas, nos termos da Súmula 230 do TCU, considerando que a data final para apresentação da prestação de contas ocorreu em sua gestão.
Devidamente notificados, apenas o Sr. José Thomé Filho apresentou alegações de defesa, conforme peça 47.
A Secex-TCE, após analisar os argumentos apresentados, propõe acolher as alegações de defesa de José Thomé Filho e excluí-lo da relação processual.  
Propõe, ademais, declarar a revelia dos demais responsáveis, julgar irregulares suas contas, condenar o Sr. Raimundo Wanderlan Penalber Sampaio em débito e aplicar-lhe a multa do art. 57 da Lei 8.443/1992 e sancionar o Sr. Andreson Adriano Oliveira Cavalcante com a multa prevista no art. 58, II, da Lei 8.443/1992.
O MP/TCU se manifestou de acordo com a proposta da unidade instrutiva, com ajustes em relação à fundamentação legal indicada para o julgamento das contas do Sr. Andreson Adriano Oliveira Cavalcante e para a aplicação da multa ao responsável.
II
Acolho em parte a proposta da Secex-TCE, conforme ponderações que passo a tecer.
Compulsando os autos, constata-se que as obras objeto do TC 7484/2013 restaram inacabadas, conforme parecer técnico de execução física do FNDE/MEC (peça 9) , e que os responsáveis, notificados pelo concedente, não apresentaram a prestação de contas. 
Conforme o relatório do tomador de contas, o motivo para instauração desta TCE foi a omissão no dever de prestar contas da aplicação dos recursos recebidos.
Em relação a José Thomé Filho, concordo com o entendimento da unidade instrutiva de que o responsável não geriu os recursos do convênio. A sua gestão como prefeito do município de Autazes/AM ocorreu entre 11/11/2014 a 31/12/2016 e, conforme extrato da conta bancária específica do termo de compromisso 7484/2012, a última retirada efetuada ocorreu em 30/9/2014. 
Verifica-se, ademais, que o saldo da conta corrente após essa retirada foi zerado, havendo apenas investimentos com resgate automático no valor de R$ 125,69.
Nesse sentido, acolho as alegações de defesa apresentadas por esse responsável e a proposta de excluí-lo da relação processual. 
Quanto a Raimundo Wanderlan Penalber Sampaio, prefeito na gestão 2009-2012 e de 1º/1/2013 a outubro de 2014, foi o signatário do TC 7484/2013 e responsável pela aplicação e gestão dos recursos, integralmente realizadas no período em que foi prefeito do município. 
Considerando que cabe ao gestor demonstrar a correta aplicação dos recursos públicos postos à sua disposição e que esse responsável foi omisso desde a origem desta TCE, não havendo nos autos documentação capaz de comprovar o bom e regular emprego dos recursos federais transferidos, suas contas devem ser julgadas irregulares, com condenação em débito e aplicação da multa do art. 57 da Lei 8.443/1992.
Por fim, em relação a Andreson Adriano Oliveira Cavalcante, prefeito sucessor (gestão 2017-2020) , ouvido em audiência por não ter apresentado a prestação de contas do referido termo de compromisso, cujos recursos foram geridos pelo antecessor, manteve-se silente, devendo ser considerado revel. Não havendo nos autos justificativas para a não apresentação da prestação de contas, cabe aplicação da multa prevista no art. 58, II, da LO/TCU, como proposto pela unidade instrutiva.
	Feitas essas considerações, manifesto-me pela aprovação do acórdão que ora submeto à apreciação deste Colegiado.
TCU, Sala das Sessões Ministro Luciano Brandão Alves de Souza, em 19 de novembro de 2019.
Weder de Oliveira
Relator